臺灣嘉義地方法院民事判決
110年度嘉簡字第913號
原      告  蔡陳玉葉
            蔡奇宏  
共      同
訴訟代理人  嚴庚辰律師                      
            江立偉律師                      
被      告  呂璨延  
訴訟代理人  嚴天琮律師
            呂意如  
被      告  邱月文  
受告知人    賴呂紅只

上列當事人間確認通行權存在事件，本院於民國111年6月2日言
詞辯論終結，判決如下：
    主      文
確認原告所有坐落嘉義縣○○鄉○○段00000地號土地，對被告呂璨
延、邱月文共有坐落嘉義縣○○鄉○○段000地號土地如附圖編號乙
部分所示，面積123平方公尺，有通行權存在。
被告就前項通行權範圍內，應容忍原告通行，不得有設置障礙物
或其他妨礙原告通行出入之行為。
訴訟費用由原告負擔。
    事實及理由
壹、程序事項
一、按原告於判決確定前，得撤回訴之全部或一部。但被告已為
    本案之言詞辯論者，應得其同意。訴之撤回應以書狀為之。
    但於期日，得以言詞向法院或受命法官為之。以言詞所為訴
    之撤回，應記載於筆錄，如他造不在場，應將筆錄送達。民
    事訴訟法第262條第1項、第2項、第3項定有明文。次按，不
    變更訴訟標的，而補充或更正事實上或法律上之陳述者，非
    為訴之變更或追加，民事訴訟法第256條亦定有明文。經查
    ：
（一）本件原告原起訴聲明為：1.確認原告所有坐落嘉義縣○○鄉
      ○○段00000地號土地（下稱203-1地號土地）對被告呂璨延
      、邱月文共有坐落嘉義縣○○鄉○○段000地號土地（下稱系
      爭土地），及劉陳來伸、呂傳炯、被告邱月文共有坐落嘉
      義縣○○鄉○○段00000地號土地（下稱200-1地號土地）如起
      訴狀附圖所示部分，有通行權存在。2.被告就前項通行權
      範圍內應容忍原告通行，不得有設置障礙物或其他妨礙原
      告通行出入之行為。嗣於民國110年12月15日及111年6月2
      日當庭撤回劉陳來伸、呂傳炯及被告邱月文關於第1項聲
      明200-1地號土地部分，並更正訴之聲明第1、2項為：1.
      確認原告所有203-1地號土地對被告呂璨延、邱月文共有
      系爭土地如嘉義縣水上地政事務所複丈日期110年9月13日
      複丈成果圖（下稱附圖）編號乙部分所示，面積123平方
      公尺，有通行權存在。2.被告就前項通行權範圍內應容忍
      原告通行，不得有設置障礙物或其他妨礙原告通行出入之
      行為。
（二）核原告所為撤回被告劉陳來伸、呂傳炯及被告邱月文關於
      第1項聲明200-1地號土地部分，業經到庭之呂傳炯及被告
      邱月文同意，並經本院送達筆錄與被告劉陳來伸，已生撤
      回訴訟之效力。至於原告其他之變更，則係依附圖之複丈
      成果，而補充或更正事實上或法律上之陳述者，非為訴之
      變更或追加，依前開規定，均屬有據。
二、被告邱月文經合法通知，未於最後言詞辯論期日到場，核無
    民事訴訟法第386條各款所列情形，爰依原告聲請，由其一
    造辯論而為判決。
貳、實體事項
一、原告主張略以：
（一）原告二人共有之203-1地號土地為與公路無適宜之聯絡之
      袋地，需由南往北依序經附圖及照片所示部分即被告呂璨
      延、邱月文共有之系爭土地及劉陳來伸、呂傳炯與被告邱
      月文共有200-1地號土地至聯外公路，原告蔡陳玉葉遂於8
      2年間與訴外人呂寬敏(即呂璨延之祖父)簽立「協議書」(
      下稱系爭協議書)，約定由呂寬敏提供道路寬度5公尺、長
      度27公尺之範圍土地供通行，並由原告蔡陳玉葉給付新臺
      幣（下同）12萬元作為使用系爭土地之補償金，原告蔡陳
      玉葉並於83年12月20日向嘉義縣政府建設局申請核發建照
      執照通過，於203-1地號土地上建築房屋自住。被告呂璨
      延於96年3月7日取得系爭土地所有權，被告邱月文於105
      年9月23日受贈取得系爭土地所有權，與被告呂璨延共有
      系爭土地所有權。近30年來被告等人皆未禁止原告通行，
      詎料，被告呂璨延日前竟發存證信函，無故要求原告等人
      於110年9月1日起禁止再通行系爭土地，致原告及其共同
      居住之家人將無法順利對外通行。原告就系爭土地是否有
      通行權存在影響渠等之權益甚鉅，而此不安定之法律狀態
      得透過判決除去之，爰依民法第787條及系爭協議書提起
      本件訴訟。
（二）原告自82年12月20日即自如附圖編號乙部分對外通行，迄
      今已近30年，被告等人均對原告自附圖編號乙部份土地通
      行無任何意見。被告呂璨延於鈞院訊問時亦自承「其在國
      中之前均有住在系爭土地旁之門牌深坑村85附8號房屋，
      系爭土地自小時候即有供通行使用」，被告呂璨延對系爭
      土地已供通行使用早已知情卻突然發存證信函欲禁止原告
      通行，破壞法律安定性，使原告無法正常進出，為日常生
      活及工作之使用，原告實有通行被告所有系爭土地周圍至
      公路之必要，原告等人主張對系爭土地上如附圖編號乙所
      示之土地有通行權，自屬有據。
（三）原告通行如附圖編號乙所示之土地既已超過三十年，依民
      法第769條、第772條之規定，原告亦應符合時效取得通行
      地役權，原告固尚未起訴請求地役權登記，惟自通行之時
      間，已舖設柏油路面、路面設置電桿、協議書約定通行之
      真意等，足認系爭協議書非屬「使用借貸」之性質，而具
      有準物權之效果，即所謂債權物權化之效力，被告拒絕原
      告通行，亦無理由。　　
（四）並聲明：1.如主文第1、2項所示。2.訴訟費用由被告負擔
      。　　　
二、被告則答辯以：
（一）被告呂璨延：
　　1.203-1地號土地民法第789條第1項之情事，而不應通行被
      告所有之土地：
　　　原告所有之203-1地號土地係自203地號土地分割而成，而
      203地號土地本有與公路適宜之聯絡，故原告應通行203地
      號土地，而不應通行其他所有人之土地。原告主張203地
      號土地東側未臨接鄉道公路，然現場照片觀之，203地號
      土地東側U型溝長滿野草，且用鐵板隔絕，現實上未作為
      灌溉排水之用。況203地號土地在U型溝上有舖設水泥事實
      ，由水泥鋪面對外通行連接嘉142線道路。依據水利署嘉
      南管理處ll1年4月22日函覆，可以透過設計圖說在不影響
      灌溉、排水情況下，鋪設柏油或水泥。　　
　　2.被告呂璨延不受系爭協議書拘束：
　　　系爭協議書載「甲方（呂寬敏）同意提供其所有200-2號
      東面界址算起(與200連接處）向西延伸寬5米、長約27米
      （但兩旁之檳榔果實仍由甲方收取）供乙方做為路地 使
      用。」，然自始不存在有200-2號地號土地，故原告不得
      執此做為通行之正當權源。又呂寬敏已逝世，被告呂璨延
      為系爭土地所有權人，基於債之相對性，系爭土地前所有
      權人所書立之協議書僅於當事人間有效力，後手不當然繼
      受前手與土地使用者之法律關係，被告呂璨延與呂寬敏非
      直接前後手當事人，原告未證明被告呂璨延受贈系爭土地
      時知悉系爭協議書内容，依債權之相對性，即難認被告呂
      璨延必受系爭協議書通行使用約定之拘束，且被告呂璨延
      取得系爭土地原因為贈與，並非繼承，故被告呂璨延不受
      系爭協議書之拘束。退步言，立書人為「呂寬敏」與「蔡
      陳玉葉」，並不包含原告蔡奇宏，故原告蔡奇宏不得執此
      協議書作為通行權源。再退步言，系爭協議書有對價關係
      ，應定性為租賃契約，依民法第449條規定，租約不得逾2
      0年，該租約已於102年失效。
　  3.通行被告所共有之系爭土地並非「周圍地損害最少之處所
      及方法」：
　　  ⑴通行之主要目的不僅專為調和個人所有之利害關係，且
        在充分發揮袋地之經濟效用，以促進物盡其用之社會整
        體利益，然就周圍地所有人之容忍義務，應以於能達成
        上開社會利益之範圍内，對周圍地所有人之損害減至最
        低為限，故是否為通行必要範圍内，周圍地損害最少之
        處所及方法，應依社會通常之觀念，就附近周圍地之地
        理狀況、相關公路之位置、與通行必要土地之距離、相
        鄰土地利用人之利害得失以及其他各種情事，按具體事
        例斟酌判斷之。且按鄰地通行權為鄰地所有權之擴張，
        其目的僅在解決與公路無適宜聯絡之土地之通行問題，
        並不在增進鄰地商業利益或解決鄰地營運上之問題，依
        民法第787條第2項規定，應限於「必要」之程度，且應
        選擇對鄰地「損害最少」之處所為之，故不能以其所營
        商業之需要，而不顧及鄰地之通常合理使用、利用，損
        及周圍地所有人之利益。
　　  ⑵依照附圖編號貳所示面積179平方公尺之方案，僅影響20
        3地號土地，而203地號土地為一無人耕作之農地，且原
        告與203地號所有人有親戚關係，關係應屬和諧，該方
        案道路筆直，屬對其周圍地損害最少之處所及方法。該
        方案是距離最短，也是侵害最小，原告捨此不為，有權
        利濫用之嫌。反觀，203-1地號土地與系爭土地間，尚
        須橫跨9008-3、9008-5地號等2筆未登記之國有土地，
        並且將系爭土地一分為二，減損土地價值，實非對周圍
        地損害最少之處所及方法。
　　4.被告呂璨延與原告間爭執不休、衝突不斷：
　　　原告與被告呂璨延雖屬鄰居，但長期失和，原告三不五時
      就向在地同仁派出所提告，被告家人不勝其擾。且被告家
      之車輛只能停放在他人200-1地號土地，廟會活動期間，
      更是無處可停，被告呂璨延是大家庭，有使用如附圖編號
      乙所示土地之必要。目前被告無法禁止原告及原告客戶、
      工人通行，被告家曾因此遭竊。長久以來，原告不知感恩
      ，將通行之恩惠視為理所當然，倘若讓原告繼續通行百年
      ，被告財產權不但無法受到保護，連居住安寧、人身安全
      都永無寧日等語。
　　5.並聲明：(1)原告之訴駁回。(2)訴訟費用由原告負擔等語
      。
（二）被告邱月文：
　　　對於原告請求無意見，如附圖編號乙、丑部分大約是83年
      ，至少20至30年就有鋪設柏油路，現況道路同意原告通行
      。當初系爭土地是和呂寬敏買的，土地是廟宇在使用。呂
      寬敏與原告蔡陳玉葉是否訂約，被告邱月文不知道等語。
三、受告知人賴呂紅只：203地號土地是伊父親的，伊只是名義
    人。以前雖然有人走203地號土地通行，但都是步行而已，
    小時候印象中有一條水溝，旁邊有一條很小的路可以步行，
    就是田埂路，不能讓車子通行。圍繞203地號土地的水溝一
    直都在，以前是土的水溝，現在有用水泥整理過等語。
四、本院協同兩造整理不爭執事項：
（一）原告蔡陳玉葉、蔡奇宏共有坐落203-1地號土地，應有部
      分各2分之1。原告蔡奇宏係於100年8月30日以贈與為原因
      ，自原告蔡陳玉葉登記取得203-1地號土地應有部分2分之
      1。
（二）系爭土地原係由訴外人呂寬敏於68年5月17日以買賣為原
      因取得，嗣於93年5月10日，由呂寬敏之子即被告呂璨延
      之叔叔訴外人呂芳在以分割繼承為原因取得系爭土地。其
      後呂芳在於96年3月7日贈與系爭土地與被告呂璨延，並於
      96年4月4日辦畢登記，被告呂璨延再於105年8月22日贈與
      系爭土地應有部分2分之1與被告邱月文，並於105年9月23
      日辦畢登記。被告呂璨延、邱月文現共有200地號土地，
      應有部分各2分之1 。
（三）203-1地號土地為與公路無適宜聯絡之袋地。203-1地號土
      地前於46年自203地號土地分割而來。
（四）系爭土地於民國5年分割出嘉義縣○○鄉○○段00000地號土地
      ，另曾於47年申辦土地分割複丈案，惟複丈後未辦理分割
      登記。
（五）原告蔡陳玉葉與呂寬敏，前於82年12月20日曾訂立系爭協
      議書，約定呂寬敏提供其所有坐落中埔鄉深坑段200-2地
      號東面界址算起（與200號連接處），向西延伸寬5米，長
      約27米（但兩旁之檳榔果實仍由呂寬敏採收）供原告蔡陳
      玉葉作為路地使用。而原告蔡陳玉葉願提出12萬元給呂寬
      敏作為地上物及建路的補償費，立書當日原告蔡陳玉葉即
      將款項交呂寬敏收訖，同時呂寬敏亦將該提供之路地點交
      原告蔡陳玉葉整地開路作為日後通行使用。　　
五、得心證之理由：　　　
（一）按確認之訴非原告有即受確認判決之法律上利益者，不得
      提起。所謂即受確認判決之法律上利益，係指法律關係之
      存否不明確，原告主觀上認其在法律上之地位有不安之狀
      態存在，且此種不安之狀態，能以確認判決將之除去者而
      言（最高法院52年台上字第1240號裁判要旨參照）。本件
      原告主張其所共有之203-1地號土地為袋地，就系爭土地
      有民法第787條或約定之通行權存在等情，為被告呂璨延
      所否認，故原告所共有之203-1地號土地就系爭土地是否
      有法定或約定通行權，即有不安之狀態存在，致其在私法
      上之地位有受侵害之危險，而此項不安之狀態及危險得以
      對於被告之確認判決予以除去，則原告自有即受確認判決
      之法律上利益，合先敘明。
（二）本件無民法第789條適用之情形：
　　　按因土地一部之讓與或分割，而與公路無適宜之聯絡，致
      不能為通常使用者，土地所有人因至公路，僅得通行受讓
      人或讓與人或他分割人之所有地，民法第789條第1項訂有
      明文。經查：
　　1.203-1地號土地為與公路無適宜聯絡之袋地，且203-1地號
      土地前於46年自203地號土地分割而來，為兩造所不爭。
      雖附圖上203地號土地似直接與142鄉道相鄰，然依原告陳
      報之現場照片可知，203地號土地之北側及東側，有一無
      蓋溝渠圍繞，無蓋溝渠與柏油道路間尚有有蓋水溝，此有
      原告提出之現場照片在卷可佐（見本院卷一第355至359頁
      ）。且203地號土地所有人即受告知人賴呂紅只亦到庭陳
      稱略以：圍繞203地號土地的水溝一直都在，以前是土的
      水溝，現在有用水泥整理過；以前雖然有人走203地號土
      地通行，但都是步行而已，就是田埂路，不能讓車子通行
      等語（見本院卷二第37頁）。
　　2.再查，本件經本院函詢中埔鄉公所該道路名稱及有蓋水溝
      坐落之地號，經該所函覆略以：「…查係為嘉義縣政府管
      理之嘉142線鄉道，又該鄉道、有蓋水溝坐落位置為未登
      錄之國有土地。」，此有該所111年1月20日以中鄉建字第
      1110000700號函附卷可稽（見本院卷二第3頁）。嗣經本
      院函詢嘉義縣水上地政事務所（下稱水上地政）關於203
      地號土地與142鄉道間有無其他國有土地或水利地，經該
      所函覆略以：「…203地號土地東側水溝(含有蓋及無蓋）
      、道路坐落地號皆為未登記土地，依國有財產法第19條規
      定應屬國有土地。」，此有該所111年2月16日嘉上地測字
      第1110000952號函附卷可稽（見本院卷二第13頁）。且經
      本院函詢行政院農業委員會農田水利署嘉南管理處（下稱
      農田水利署嘉南管理處），該無蓋溝渠是否為該處管理設
      置及坐落地號為何，經該處函覆略以：「…203地號土地東
      側為本處竹崎工作站轄内深坑圳小給2測點0K+000-0K+040
      ，於89年改善為U型溝，該區段左岸併行嘉142線道路箱涵
      ，依圖說研判溝渠應坐落於國有未登錄土地土。」，有該
      處111年1月24日農水嘉南字第1116665415號函在卷可佐（
      見本院卷二第5頁）。再經本院函詢農田水利署嘉南管理
      處關於203地號土地東側U型溝可否鋪設柏油或水泥，經該
      處函覆略謂「…203地號土地東側之U型溝有灌溉及排水功
      能，如需鋪設柏油或水泥以供通行至嘉142線道之用，申
      請人應依農田水利法向本處申請農田水利設施兼作其他使
      用，申請時需檢附相關設計圖說，且不得影響灌溉或排水
      功能，經本處檢討同意後始可辦理。」，有該處111年4月
      22日農水嘉南字第1116665970號函在卷可參（見本院卷二
      第57頁）。綜上可知，203地號土地之北側及東側均有無
      蓋溝渠之未登錄國有土地圍繞，並非直接與142鄉道相鄰
      ，如由203地號土地通行該無蓋溝渠之未登錄國有土地與1
      42鄉道聯絡，並達通常使用之程度，尚須另依農田水利法
      向農田水利署嘉南管理處申請農田水利設施兼作其他使用
      ，並經農田水利署嘉南管理處檢討同意始得鋪設柏油或水
      泥與142鄉道相接。
　　3.是以，縱然203-1地號土地係自203地號土地分割而來，然
      於分割前203地號土地即無與公路有適宜之聯絡，而與民
      法第789條第1項規定不同，顯無該條適用之餘地，故被告
      所辯，即非有據。
　　4.被告雖提出照片指述203地號土地旁部分無蓋溝渠有鋪設
      水泥鋪面作為通行（見本院卷二第47頁）。然該水泥鋪面
      寬度非足夠供一般車輛通行，且鋪設時間不明，尚不得據
      此主張於分割前203地號土地即與公路有適宜之聯絡，且
      得為通常使用，故被告所辯，殊非可採。
（三）本件原告不得依系爭協議書主張對被告有約定通行權：
　　1.原告蔡陳玉葉與呂寬敏於82年12月20日簽訂系爭協議書，
      約定由呂寬敏提供其所有坐落中埔鄉深坑段200-2地號東
      面界址算起（與200號連接處），向西延伸寬5米，長約27
      米（但兩旁之檳榔果實仍由呂寬敏採收）供原告蔡陳玉葉
      作為路地使用，有系爭協議書在卷可佐（見本院卷一第33
      頁），為兩造所不爭。被告雖抗辯系爭協議書記載之通行
      土地為「中埔鄉深坑段200-2地號」，然並無此地號土地
      ，原告自不得執此主張通行云云。此經本院函詢水上地政
      關於200地號土地曾否辦理分割出嘉義縣○○鄉○○段00000地
      號，經該所函覆略以：「……200號土地大正五年分割出200
      -1地號土地，另於民國47年申辦土地分割複丈案，惟複丈
      後未辦理分割登記。……」，有該所111年1月6日嘉上地測
      字第1100008427號函暨所附土地複丈圖影本及地籍圖影本
      附卷可參（見本院卷一第369、383、385頁），且為兩造
      所不爭。且觀諸水上地政提供之土地複丈圖影本及地籍圖
      影本可見當時確曾有分割出中埔鄉深坑段200-2地號、200
      -3地號土地之申請複丈案，僅係其後未依複丈成果辦理分
      割登記。再參諸系爭協議書上約定「由呂寬敏提供其所有
      坐落中埔鄉深坑段200-2地號東面界址算起（與200號連接
      處），向西延伸寬5米，長約27米供原告蔡陳玉葉作為路
      地使用」之敘述，核與如附圖編號乙部分之位置約略相符
      ，堪認系爭協議書所約定由呂寬敏提供原告蔡陳玉葉通行
      之「中埔鄉深坑段200-2地號土地」，即為未依分割複丈
      成果辦理分割登記之系爭土地，被告辯稱系爭協議書約定
      通行之土地不存在一節，難認有據。
    2.按鄰地所有人間所訂之約定通行權契約，僅於當事人間發
      生債之效力。其債權債務之主體，以締結契約之當事人為
      準，應由各該當事人行使契約上之權利或負擔其義務。主
      體如有變更，係屬更改或契約承擔之性質，非得契約原當
      事人之同意，不得為之（最高法院87年度台上字第1964號
      判決意旨可資參照）。經查，於82年12月20日訂立系爭協
      議書之當事人為原告蔡陳玉葉與呂寬敏。系爭土地其後於
      93年5月10日由呂芳在以分割繼承為原因自呂寬敏取得系
      爭土地，然呂芳在嗣於96年4月4日以贈與為原因移轉登記
      系爭土地與被告呂璨延，被告呂璨延再於105年9月23日以
      贈與為原因移轉登記系爭土地應有部分2分之1與被告邱月
      文；原告蔡奇宏係於100年8月30日以贈與為原因，自原告
      蔡陳玉葉登記取得203-1地號土地應有部分2分之1等情，
      為兩造所不爭。足見原告蔡奇宏、被告呂璨延及邱月文均
      非以繼承關係取得系爭土地，而非系爭協議書之當事人或
      繼承人。況且，原告又未提出相關事證證明被告呂璨延及
      邱月文於受讓系爭土地前即已知悉或可得而知系爭協議書
      之存在，自不得僅以系爭土地上已有道路存在之事實，遽
      論被告呂璨延及邱月文知悉系爭協議書之存在。參諸前開
      判決意旨及債之相對性，原告蔡陳玉葉及蔡奇宏主張依系
      爭協議書，對被告呂璨延及邱月文所共有之系爭土地有約
      定之通行權，尚屬無據。
（四）原告通行被告共有200地號土地如附圖編號乙所示，面積1
      23平方公尺，為對周圍地損害最少之通行方案：
　　　按有袋地通行權人，應於通行必要之範圍內，擇其周圍地
      損害最少之處所及方法為之，民法第787條第2項前段定有
      明文。袋地通行權，非以袋地與公路有聯絡為已足，尚須
      使其能為通常之使用，而是否為通常使用所必要，除須斟
      酌土地之位置、地勢及面積外，尚應考量其用途；又所謂
      通行必要範圍內，周圍地損害最少之處所及方法，應依社
      會通常之觀念，就附近周圍地之土地性質、地理狀況，相
      鄰土地所有人及利用人之利害得失，斟酌判斷之（最高法
      院87年度台上字第2247號、98年度台上字第1842號判決意
      旨參照）。經查：
　　1.原告主張通行系爭土地如附圖編號乙所示，面積123平方
      公尺；被告呂璨延則抗辯原告應通行203地號土地如附圖
      編號貳部分所示，面積179平方公尺，而系爭土地與203地
      號土地均為農牧用地，有系爭土地與203地號土地公務用
      謄本附卷可佐（見本院卷一第85、253頁），然被告主張
      之通行方案占用203地號土地面積較大。次查，原告主張
      通行系爭土地上如附圖編號乙部分土地，現況係鋪設柏油
      道路，可供雙向會車通行，且與200-1地號相接後可與公
      路聯絡，現況不需拆除任何地上物即可通行，有現場照片
      、勘驗筆錄附卷可憑（見本院卷一第27、29、181至182頁
      ）。而203地號土地現況仍為可耕種之農地，若欲通行203
      地號土地，尚須整地及舖設柏油或水泥。況且，203地號
      土地東側有無蓋溝渠之未登錄國有土地圍繞，如欲通行20
      3地號土地與142鄉道聯絡並達通常使用之程度，尚須另依
      農田水利法向農田水利署嘉南管理處申請在無蓋溝渠之未
      登錄國有土地鋪設柏油或水泥，並經農田水利署嘉南管理
      處檢討同意，業經本院認定如前。綜上所述，尚難認被告
      呂璨延主張原告通行203地號土地，為適宜且損害最少之
      通行方案。
　　2.次查，原告所主張系爭土地上如附圖編號乙部分所示之土
      地範圍現況為柏油道路，且原告蔡陳玉葉與呂寬敏於82年
      12月20日曾訂立系爭協議書，約定由呂寬敏提供系爭土地
      與原告蔡陳玉葉整地開路，系爭協議書約定通行之範圍核
      與現況道路位置約略相符。且被告呂璨延亦到庭自承至少
      30幾年前就已經鋪設柏油道路等語（見本院卷二第34頁）
      ，被告邱月文亦到庭陳稱，該道路至少20至30年前就已經
      有鋪設柏油等語（見本院卷二第34頁），足見原告通行系
      爭土地上如附圖編號乙部分之土地已達20至30年之久，則
      被告呂璨延、邱月文身為系爭土地之繼受人，於取得系爭
      土地權利範圍後，亦維持該長久通行之現狀多年，顯已將
      系爭土地上通行之現狀納入土地使用規劃之前提，且系爭
      土地之共有人被告邱月文亦同意原告繼續通行系爭土地上
      如附圖編號乙部分所示之土地範圍。如繼續提供原告通行
      上開範圍之土地，對於被告呂璨延、邱月文造成之損害尚
      不至過鉅。
　　3.綜上所述，堪認原告所共有之203-1地號土地通行被告所
      共有系爭土地如附圖編號乙部分所示，面積123平方公尺
      ，應屬通行周圍地損害最少之處所及方法。原告之主張，
      應屬可採。
（五）末按，民法創設鄰地通行權，係為發揮土地之利用價值，
      使地盡其利，增進社會經濟之公益目的，是土地所有人取
      得通行權時，周圍地之所有權及其他利用權人均有容忍其
      通行之義務，倘予以阻止或為其他之妨害，通行權人自得
      請求予以禁止或排除。本院認定原告所有203-1地號土地
      ，對被告共有之系爭土地如附圖編號乙所示，面積123平
      方公尺，有通行權存在，已如前述。依通行權之權利內涵
      ，被告自負有容忍原告通行之義務，且不得為阻礙通行之
      行為。故原告請求被告呂璨延、邱月文在前開通行權範圍
      內之土地不得有設置障礙物或其他妨礙原告通行出入之行
      為，即屬有據，應予准許。
六、綜上所述，原告依民法第787條之法律關係，請求確認原告
    所有203-1地號土地，對被告呂璨延、邱月文所共有系爭土
    地如附圖編號乙部分所示，面積123平方公尺，有通行權存
    在，及被告於前項通行權範圍內，應容忍原告通行，不得有
    設置障礙物或其他妨礙原告通行出入之行為，均為有理由，
    爰判決如主文第1、2項所示。
七、本件事證已臻明確，兩造其餘攻擊或防禦方法及所用證據，
    經本院斟酌後，認均不足以影響本判決之結果，爰不逐一論
    列，附此敘明。
八、本判決主文第1項部分，因屬確認判決，復主文第2項一旦執
    行無從回復，應待第1項確認判決確定後始得執行，是本件
    主文性質上不適於強制執行，爰不依職權宣告假執行。
九、按因敗訴人之行為所生之費用，按當時之訴訟程度，為伸張
    或防衛權利所必要者，法院得酌量情形，命勝訴之當事人負
    擔其全部或一部，民事訴訟法第81條第2款定有明文。本件
    原告欲通行被告所共有之土地，被告為防衛其財產權而不同
    意原告之請求，所為訴訟行為應在防衛其權利所必要之範圍
    ，且於法院判決前，被告應供原告通行之範圍位置尚不明確
    ，亦難認被告有不主動履行法定義務之情事，是若令提供土
    地讓原告通行之被告，再行負擔全部訴訟費用，恐非事理所
    平，爰依上開規定，命勝訴之原告負擔全部之訴訟費用，判
    決如主文第3項所示。
十、訴訟費用之負擔：民事訴訟法第81條第2款。
中　　華　　民　　國　　111 　年　　6 　月　　23 　日
                  臺灣嘉義地方法院嘉義簡易庭
                                  法　官　陳寶貴
以上正本係照原本作成。
如對本判決上訴，須於判決送達後20日內向本庭（嘉義市○○路00
0○0號）提出上訴狀（均須按他造當事人之人數附繕本）。如委
任律師提起上訴者，應一併繳納上訴審裁判費。
中　　華　　民　　國　　111 　年　　6 　　月　　23　　日
                                  書記官  江靜盈